行  政  法  院  判  決                          八十八年度判字第二九七一號
    原      告  甲○○
    被      告  財政部臺灣省北區國稅局
右當事人間因綜合所得稅事件，原告不服行政院中華民國八十七年十一月二十三日台
八七訴字第五七四四○號再訴願決定，提起行政訴訟，本院判決如左︰
    主  文
原告之訴駁回。
    事  實
緣原告八十二年度綜合所得稅結算申報，被告以其漏報取自國防部中山科學研究院（
以下簡稱中科院）之薪資所得計新台幣（下同）三○二、四八四元，乃核定補徵稅額
二六、四六一元。原告不服，就取自中科院薪資所得三○二、四八四元部分，申經復
查結果，未准變更。提起訴願、再訴願，均遭決定駁回，遂提起行政訴訟，茲摘兩
造訴辯意旨於次：
原告起訴意旨略謂：一、財政部稅制委員會於七十九年、八十三年、八十七年所編印
各版新舊所得稅彙編中，分別以10.18.台財稅第七九○七一四三三四號函、8.台
財稅第八三一六○七六六一號函、9.台財稅第八七一九六五三六六號函再三向人
民宣示，凡未編入該年度版之「本部及各權責機關所對外發布舊函示，非經其重行核
定，一律不再援引適用」，經遍查其七十九年、八十三年、八十七年版之所得稅法令
彙編中，皆未列入財政部六十八台財稅三八五○一號函、行政院台八十四財三七○○
七號函，依上開各年度版所得稅法令彙編首揭各函示之意旨，應為無效之函示，必經
各權責機關重新核定後，始重新生效，是以財政部及行政院如欲起課中科院非軍職員
工品位加給或技術津貼之稅賦，必須立刻重新函示，方能起課，否則即違反「禁反言
－政府機關言出必行，不能反悔」之原則，而國家社會將在政府朝令夕改之狀況下，
抗爭不斷，陷入混亂不安之局面，合該陳明。二、本案爭議要點之一為財政部及其所
屬各區國稅局身為行政主管機關，雖得本於職權依據所得稅法責成行政釋示聲明應稅
之主張，但自六十八年稽徵機關函示徵免原則以來至八十四年十一月十七日確定應稅
之期間中科院依徵免則認定免稅，並多次向桃園稅捐稽徵處及被告據實說明，而主管
機關除以右述七十九、八十三、八十七年所得稅法令彙編之函示，及不作為之默示同
意此部分免稅，導致長期以來中科院員工信賴此等主張，認為財政主管機關以上開函
示及不作為默示，乃基於行政一體原則，授權國防部及中科院或其他公務機關之相互
認定並合於行政行為明確性原則下，在實質上已存在信賴之法律效力，因而作成生涯
規劃，處置財產，故應有行政法上「信賴保護」原則之適用，依據鈞院七十六年度判
字第四七四號判決文示以「．．．不管行政機關之決定是否合法，除了重大且明顯之
瑕疵或其違法係可歸責於納稅義務人外，行政機關之行為一經表露於外，人民通常會
對所造成的法律狀態之存續寄以信賴，並以之作為依據，此種依據信賴，應受保護」
，及一般法學原理亦皆言「信賴保護原則」，係指人民信賴政府機關之決定，就其生
活關係已有適當之安排，政府機關應給予保護或給予合理補償而言，是以財稅機關在
七十九、八十三年版所得稅法令彙編中以首揭各函示之意旨及長期不作為之默示，所
造成財政部六十八台財稅三八五○一號函無效之法律效力，應使中科院非軍職員工在
八十四年十一月十七日行政院台八十四財三七○○七號發布前享有「信賴保護」之利
益，此為財稅機關基於八十三年版所得稅令彙編之首揭函示意旨所必須允諾之法律保
護結果，及僱聘之政府機關事業主管（國防部及中科院）必須負擔之稅負，因此往前
補課五年稅之處分顯然違背財稅機關原有之承諾，實屬違法，理應辨明。三、再按所
得稅法第九十四條第一項：「扣繳義務人於扣繳稅款時，應隨時通知納稅義務人，並
依本法第九十二條之規定，填具扣繳憑單發給納稅義務人，如原扣稅額與稽徵機關核
定稅額不符時，扣繳義務人於繳納稅款後，應將溢扣之款退還納稅義務人；不足之數
由扣繳義務人補繳，但扣繳義務人得向納稅義務人追償之。」明白規定扣繳義務人即
中科院院長及主辦會計，有先行代納稅義務人繳納之義務。固然同法第八十九條第二
項有「扣繳義務人未履行扣繳義務責任，而有行蹤不明或其他情事，致無從追究者，
稽徵機關得逕向納稅義務人徵收之」之述，然完全不適用於中科院非軍職員工五年
補課稅案中，其理至明，因為中科院為國家機關，扣繳義務人承命行事，不敢稍有潛
越，復有國防部、行政院等上級機關可資追究，非無從也。更何況稅捐稽徵法第四十
八條之三（修正條文）復有「納稅義務人違反本法規定，適用裁處時之法律。但裁處
前之法律有利於納稅義務人者，適用最有利於納稅義務人之法律。」（從新從輕之原
則）及中央法規標準法第十八條「．．．但舊法規有利於當事人而新法規未廢除或禁
止所聲請事項，適用舊法規。」（從優原則）之立法旨意，皆明白律定認事用法之原
則，必須優先考慮對人民（納稅義務人）最有利之部分後，仍然無法免除其責時，方
得對人民（納稅義務人）處分，此為先進民主國家所普遍遵行之原則（且所得稅法第
九十四條第一項為現行有效之法律。）故財政部及其所屬各區國稅局，直接向中科院
非軍職員工追課五年稅之處分，顯然有違所得稅法第九十四條第一項法定之程序正義
。四、又財政部六十八年台財稅三八五○一號徵免原則及行政院台八十四財三七○○
七號補充規定，明顯變更人民之權利義務，有牴觸中央法規標準法第五條、第六條之
意旨，復未遵第七條．．．並即送立法院之規定，亦明顯有違程序上之正義。五、就
稅法而言，稅捐稽徵法為規範所有稅法之稽徵程序，相對於所得稅法單就個人綜合所
得稅及營利事業所得稅所為單純規範而言，則稅捐稽徵法為稅法之普通法，所得稅法
為所得稅之特別法，無可置疑。所以就中央法規標準法第十六條「法規對其他法規所
規定之同一事項而為特別之規定者，應優先適用之，其他法規修正後，仍應優先適用
。」特別法優於普通法律定原則，顯然稅捐稽徵法第二十一條第一項第一款、第三款
之規定，目標顯然應為中科院，及其上級機關國防部、行政院。六、綜上所述，本件
原處分明顯違反法定程序正義及信賴保護原則，不應補課五年稅。為此，請判決撤銷
原處分及一再訴願決定等語。
被告答辯意旨略謂：一、中科院之預算雖分別依計畫編列人事費支應其員工之各項給
與，但實際上領受「科技品位加給」或「技術津貼」之非軍職人員，無論配屬之單位
或參與不同計畫，悉依該院所訂「科技人員品位加給支給標準表」、「技術員薪給標
準表」之等級，每月按職級定額領取「科技品位加給」或「技術津貼」。該院與其聘
僱人員之約定事項亦載明所指薪給，除實物代金及眷補費外，包括全部給與，是以該
院非軍職人員所領受之「科技品位加給」或「技術津貼」，核屬其因提供勞務所取得
之報酬，另被告於八十二年間曾派員前往該院現場瞭解結果，該院支付非軍職人員之
「科技品位加給」及「技術津貼」係採按月給付方式，原核定以系爭薪資所得（研究
補助費或品位加給）三○二、四八四元，併課當年度綜合所得額，核定應補稅額二六
、四六一元，要無不合。二、至原告主張於申報所得稅時，即依當年度扣繳憑單誠實
申報，而今中科院復掣發扣繳憑單，被告怠於事實之認定，而以扣繳憑單之掣發與否
為課稅之認定標準，且在認定標準未明確前，追溯補徵系爭所得之綜合所得稅，實有
悖依法課稅原則乙節；按財政部六十八年十一月三十日台財稅第三八五○一號函釋，
中科院發給研究人員之研究加給依職級按月定額發給者，應屬各該研究人員之薪資所
得，應於給付時依法辦理扣繳，所得人並應於年度結算申報時合併申報課稅，並自六
十九年一月起適用。是「品位加給」屬薪資所得應合併申報課稅已臻明確，原告主張
顯係對法令之誤解。三、原告另主張稅捐稽徵人員逐年審閱中科院相關之會計資料，
對系爭金額未予扣繳，均未予置喙，顯證同意中科院對該所得性質認定為研究補助費
，屬免稅範圍乙節，查就中科院系爭「品位加給」或「技術津貼」是否依法扣繳、申
報情事，於被告成立前即八十年元月間經桃園縣稅捐稽徵處大溪分處去函中科院請依
法辦理，被告成立後亦先後多次函請中科院提示資料供核，此有被告所屬大溪稽徵所
八十三年一月二十二日北區國稅大溪審第00000000號等函件可稽，是原告主
張委無足採。且按現行所得稅法對此相關之規定條文，係於五十二年制訂迄今，對系
爭「品位加給」及「技術津貼」應依法課徵所得稅之規定並未修正，被告依所得稅法
規定補徵八十二年度綜合所得稅，依法並無不合。原告之訴為無理由，請判決駁回等
語。
    理  由
按中華民國政府或外國政府，國際機構、教育、文化、科學研究機構、團體，或其他
公私組織，為勵進修、研究或參加科學或職業訓練而給與之學金及研究、考察補
助費等所得，免納所得稅。但受領之學金或補助費，如係為授與人提供勞務所取得
之報酬，不適用之，為行為時所得稅法第四條第八款所規定。又凡公、教、軍、警、
公私事業職工薪資及提供勞務者之所得，為薪資所得，該項所得之計算，以在職務上
或工作上取得之各種薪資收入為所得額；前項薪資包括薪金、俸給、工資、津貼、歲
費、金、紅利、各種補助費及按月或按年分期給付之退休金或養老金。但為雇主之
目的，執行職務而支領之差旅費、日支費及加班費不超過規定標準者，及依同法第四
條規定免稅之項目，不在此限，復為同法第十四條第一項第三類所明定。查，原告八
十二年度綜合所得稅結算申報，經被告查得其取自中科院之薪資所得三○二、四八四
元未合併申報，遂依查得資料核定其綜合所得總額一、一六一、○○三元，補徵稅額
二六、四六一元。原告不服，就其取自中科院之薪資所得三○二、四八四元部分，循
序提起行政訴訟，主張：財政部六十八年台財稅三八五○一號函及行政院三七○○七
號函未列入財政部七十九年、八十三年、八十七年版所得稅法令彙編，自不得引用，
應受「禁及言」原則之限制。且本案之研發自應給予更高之優渥獎勵，故而本案原告
所領取之「品位加給」（或「技術津貼」）所得為研究補助費應合於免稅優惠之立法
目的，依法免納所得稅。又該項所得之本質，既經中科院認定為免稅所得，自足堪信
實。況原告依軍事審判法之規定，具有同軍人之身分，依工作性質，本件所得自應
免稅。本件被告應依所得稅法九十四條第一項、第八十九條第二項、由扣繳義務人之
中科院負賠繳義務，況本件原告於申報所得稅時，即依當年度扣繳憑單誠實申報，而
今距前申報日期五年後，中科院復掣發扣繳憑單，其掣發原因為何﹖所據法令為何﹖
在在不詳，而被告卻依此為補稅理由，似嫌牽強。政府機關對人民之信賴利益應予保
護，依稅捐稽徵法第四十八條之三及中央法規標準法第十六條、第十八條之規定，應
引用有利原告之法律規定，自不宜追溯補徵系爭薪資所得之稅款，否則有違「法律不
溯既往」原則。從而，本件被告依所得稅法第四條第八款但書之規定，課徵系爭稅款
，於法有違，應為無效云云。經查，憲法第十九條規定人民有依法律納稅之義務。因
此，除非法律明定得免納稅義務者外，稅捐單位對之課徵各類稅款，於法並無不合。
從而，中科院不論依何法源設立，其所屬人員是否具有同軍人之身分，除非法律明
定免徵綜合所得稅外，自不得解免其納稅之義務。又行政法上所謂信賴保護原則，係
指人民因相信既存之法秩序，而安排其生活或處置其財產，則不能因嗣後法規之制定
或修正，而使其遭受不能預見之損害，用以保護人民之既得權益。本原則之適用，係
在禁止新制定或修正法規有溯及既往之效力，合先明。本件中科院之預算雖分別依
計畫編列人事費支應其員工之各項給與，但實際上領受「品位加給」或「技術津貼」
之非軍職人員，無論配屬之單位參與不同計畫，均依該院所訂「科技人員品位加給支
給標準表」、「技術員薪給標準表」之等級，每月按職級定額領取科技品位加給或技
術津貼。且該院與其聘僱人員之約定事項亦載明所指薪給，除實物代金及眷補費外，
包括全部給與，其非軍職人員所領受之科技品位加給或技術津貼，核屬因提供勞務所
取得之報酬，應無行為時所得稅法第四條第八款免納所得稅規定之適用。況被告曾於
八十二年間派員前往該中科院瞭解結果，其支付非軍職人員之科技品位加給及技術津
貼確係按月給付方式，復經中科院八十一年十一月三日（八一）訓誠字第一六八七三
號函致被告，說明該院各類薪資扣繳所得稅狀況：「以該院於年度開始即訂有各項研
究計畫，並按照研究計畫逐月實施。各項研究計畫除一般經費外，為獎勵科技人員竭
盡心智參與研發工作，另編列研發人員研究補助費及技術津貼。為便利作業，研發人
員研究補助費係採按月發放方式，再經由成本歸戶手續，回歸計畫預算內（研究補助
費採個案給付，必將增加人力及作業之負擔，不符經濟效益）」等語。足見中科院給
付非軍職員工之品位加給及技術津貼之所得，屬經常性研究補助費給與，且依職級按
月定額支給，為提供勞務所取得之報酬，依首揭規定，核非免稅之薪資所得，被告依
法發單補徵稅款，並未逾稅捐稽徵法第二十一條所定核課期間，於法並無不合，且尚
不違背法律不溯既往原則。而首揭所得稅法之規定一直未變更，僅闡明該稅法之行政
院及財政部之函釋變更，未及於法規之制定或修正，則上開函釋之變更應追溯至首開
稅法頒布時生效適用，且無行政法信賴保護原則之適用。亦無違「禁反言」之原則，
並因無新舊法律比較之適用，自無稅捐稽徵法第四十八條之三、中央法規標準法第十
六條之適用。又本件並非聲請事件，亦無中央法規標準法第十八條之適用。本院八十
七年度判字第二○一九號判決意旨，亦與此相同，原告顯斷章取義，而有所誤解。另
納稅義務人如有所得稅法第十四條第一項各類之所得，即應依同法第七十一條規定申
報納稅。又本件係未扣繳納稅，與因扣繳義務人原扣稅額與稽徵機關核定稅額不符情
況有別，自無所得稅法第九十四條第一項、第八十九條第二項之適用。從而，被告依
據首揭法律規定，課徵原告本件系爭所得稅，核無不合。原告主張，核無足採。原處
分洵無違誤，一再訴願決定，遞予維持，俱無不合。原告起訴意旨，難謂為有理由，
應予駁回。
據上論結，本件原告之訴為無理由，爰依行政訴訟法第二十六條後段，判決如主文。
中    華    民    國     八十八      年      六      月     二十五      日
                    行 政 法 院 第 五 庭
                                審 判 長 評  事      廖  政  雄
                                         評  事      趙  永  康
                                         評  事      沈  水  元
                                         評  事      林  清  祥
                                         評  事      劉  鑫  楨
右  正  本  證  明  與  原  本  無  異
                                         法院書記官  張  惠  美
中    華    民    國     八十八      年      六      月     二十八      日
